【裁判字號】    89,重訴,849
【裁判日期】    891215
【裁判案由】    租佃爭議
【裁判全文】
臺灣高雄地方法院民事判決  八十九年度重訴字第八四九號
    原      告  丙○○○
    訴訟代理人  乙○○律師
    被      告  財政部國有財產局台灣南區辦事處
                              .
    法定代理人  王禮賢        .
    訴訟代理人  甲○○        .
右當事人間租佃爭議事件，本院判決如左：
    主      文
原告之訴駁回。
訴訟費用由原告負擔。
    事      實
甲、原告方面：
一、聲明：確認兩造間就坐落高雄縣仁武鄉○○段三五號，田，面積零點零參參柒零
    參公頃土地（下稱系爭甲地），及高雄縣仁武鄉○○○段十二地號，田，面積零
    點貳伍捌捌公頃土地（下稱系爭乙地，以上二筆合稱系爭土地）之租賃關係存在
    。訴訟費用由被告負擔。
二、陳述：
    （一）系爭土地為原告與系爭土地原地主所承租，嗣因故變更為國有土地，而由
    原告與被告續訂國有耕地租賃契約書（下稱租賃契約）。原告於承租系爭土地迄
    今四、五十年間，均自任耕作，現在系爭土地上仍栽種果樹，定期收獲，維持原
    告及家人之生計。
    （二）按耕地三七五減租條例第十六條係規定「承租人轉租之禁止」，法文明定
    ：「承租人應自任耕作，並不得將耕地全部或一部轉租於他人」，其意在禁止承
    租人將耕地故意轉由他人耕作。苟僅係不為耕作而未將耕地轉由他人耕作，即非
    耕地三七五減租條例第十六條所定租約無效之情形，核先說明。本件原告前固曾
    於系爭甲地上搭蓋簡易農具間，供放置農具及肥料之用，惟上開行為並未違法，
    且原告一向自任耕作，不曾違法轉租或將系爭土地借予他人使用，故不構成耕地
    三七五減租條例第十六條租約無效情形，然因被告主張租約無效，原告主張並未
    違法，原告乃向高雄縣仁武鄉公所耕租佃委員會聲請調解，不服調解結果再向高
    雄縣政府耕地租佃委員會聲請調處，上開調解、調處均認為原告不構成不自任耕
    作租約無效情形，而作成由承租人繼續承租之決議，因被告仍爭執之，故而提起
    本訴，請求確認兩造間租賃關係係存在。
   （三）對被告抗辯之陳述：
    否認原告之陳述及主張。按佃農在承租耕地上固允有農舍之存在，但茲所謂農舍
    ，乃以便利耕作而設，最高法院著有六十四年台上第五七一號判例。又承租人固
    非不得在承租之土地上建築農舍，惟所謂農舍，係指以耕作為目的或為便利耕作
    所建之簡陋房屋，以供堆放農具、肥料或臨時休息之用，亦據最高法院著有八十
    三年台上字第二六三六判決可稽。原告固不否認曾於承租之系爭甲地上搭蓋簡易
    農具間，供放置農具及肥料之用，惟原告蓋簡易農具間並非法所禁止，即非不自
    任耕作。最高法院迭有判決、判例可稽。至被告八十九年十月二十日民事答辯狀
    所援引所謂最高法院判例，除七十年台上字第四六三七號屬判例外，餘均為最高
    法院判決，況該判決之事實顯與本件情形不同，因該判決事實或將耕地建蓋房屋
    居住使用，或蓋建廟宇，當然為不自任耕作，而本件原告搭建簡易農具間，既非
    法所禁止，自不構成不自任耕作情形。再耕地三七五減租條例第十六條係規定承
    租人轉租之禁止，依最高法院歷年判決，亦多認定承租人不自任耕作而將耕地全
    部或一部轉租他人時，方構成耕地三七五減租條例第十六年不自任耕作情形，即
    便單純不為耕作，亦非同條之自任耕作，原訂租約無效，此有最高法院七十四年
    度台上字第五二四號等判決可稽。
三、證據：提出照片四幀為證。
乙、被告方面：
一、聲明：求為如判決主文所示。
二、陳述：
    （一）有關系爭土地為原告向被告所承租，訂有國有耕地租賃契約書，嗣因原告
    擅將承租之系爭甲地變為非耕作使用，顯違反耕地三七五減租條例第十六條第一
    項承租人應自任耕作之規定。按該條規定承租人應自任耕作，並不得將耕地全部
    或一部轉租於他人，承租人反前項規定時，原訂租約無效。所謂自任耕作係指耕
    地租賃，承租人應以租賃物（耕地）供耕作之用，反之，即承租人未自任耕作或
    將耕地轉租於他人，即屬違反該條文規定。又所謂不自任耕作，係兼指轉租及將
    耕地借與他人使用，或承租人自己未將租賃物供耕作使用，而擅自變更用途者而
    言（參七十六台上字第二二二二號判例），及耕地三七五減租條例第十六條第一
    項所謂承租人應自任耕作，係指承租人應以承租之土地，供自己從事耕作之用而
    言；如承租人以承租之土地建築房屋居住或供其他非耕作之用者，均不在自任耕
    作之列，應構成同條例第二項所定原租約無效之原因（參最高院七十九年台上字
    第四六三七號判例），暨不自任耕作，不僅指轉租而言，其他未自任耕作其承租
    耕地情形，包括在內，又承租之耕地倘一部分不自任耕作，則全部租約歸於無效
    （七十七台上字第一五七一號判例）。原告所稱僅係不為耕作而未將耕地轉租，
    即非耕地三七五減租條例第十六條所定租約無效，係未予重視租賃之原目的為耕
    種使用他人之農地，同時亦違反租約所定租賃耕地，承租人應作種植農作物之用
    ，不得作其他使用之使用方式，及未詳加闡明耕地三七五減租條例第十六條所定
    原訂租約無效之意旨，亦即未自任耕作其承租之耕地，與轉租無異，均足使原定
    租約歸於無效情形。參照上述判例意旨，原告所聲明並構成耕地三七五減租條例
    第十六條原租約無效情形，理由牽強，於法不合，應予駁回。
    （二）次查原告主張其於所承租之系爭甲地上搭蓋簡易農間，係供放置農具及肥
    料之用，其行為並未違法及不構成耕地三七五減租條例第十六條租約無效云云，
    亦不實在。查被告前派員於八十八年九月二十二日實地勘查結果，該地已無耕作
    使用，且地上全部舖設水泥地，建有鐵造圍牆及鐵造棚架，鐵造棚架內除建有一
    鐵棚屋上掛有記事白板，及堆放雜物外，另放置有卡車及機車數輛，且門口鐵門
    上標有「生翔干生」等字樣，現場非但無法看出有任何耕作事實，且原告所辯稱
    係搭蓋簡易農具間供放置農具及肥料之用，但現埸並未發現有置放任何與農業經
    營有關之農具，且以搭棚而未以房間存放農具，難保農具有遺失之虞，所稱置放
    農具之說似嫌牽強且與事實不符，為掩飾未自任耕作之說詞，孰能信之？該筆土
    地原告既已擅自變更使用，足證未自任耕作之事實至臻明確，原告於八十八年十
    二月二十一日被告函文通知後，雖在八十九年一月間回復，但並不影響其違反使
    用之認定，是以認定原告違反耕地三七五減租條例第十六條規定，原定租約無效
    ，於法並無不合。
    （三）本件租佃爭議事件，於高雄縣仁武鄉公所耕地租佃委員會調解及高雄縣政
    府耕地租佃委員會調處時，被告雖敘明原告所承租耕地已變更使用而無自任耕作
    事實，所依據理由為原告違反１、租約第六點「租賃耕地，承租人應作種植農作
    物之用，不得作其他使用」之使用方式約定。２、耕地三七五減租條例第十六條
    第一、二項規定「承租人應自任耕作，並不得將耕地全部或一部轉租於他人，承
    租人違反前項規定時，原訂租約無效」之規定。３、最高法院七十三年台上字第
    一一二號判例：如同一租約內有多筆土地，承租人將其中一筆或數筆轉租他人或
    不自任耕作者，原訂租約全部無效，其未轉租他人或尚自任耕作部分之土地，亦
    失其租賃依據，出租人得就該未轉租或自任耕作部分之土地并請求收回之意旨。
    且當時並提出所拍攝之實地勘查照片數幀供委員作為「未自任耕作」事實認定證
    據，惟調解、調處決果仍認承租人繼續承租，依據為何並無說明，令人無法信服
    。
三、證據：提出勘查表影本二份、照片五幀為證，並聲請訊問證人陳炳宏。
      理      由
一、查系爭土地為耕地，兩造間原訂有耕地租賃契約，此為兩造不爭，且有租賃契約
    書在卷可稽；又兩造間就系爭契約是否無效生有爭議，為租佃爭議事件。再者，
    被告前曾分別向高雄縣仁武鄉公所耕地租佃委員會聲請調解、高雄縣政府耕地租
    佃委員會聲請調處，因被告不服調處結果，是原告起訴，合於耕地三七五減租條
    例第二十六條第一項之規定。又兩造就租賃是否無效既有爭執，原告提起本件訴
    訟，亦有確認利益及必要，均併敘明。
二、本件原告起訴主張：其向被告承租系爭土地後，一向自任耕作，並未將土地轉租
    於他人，雖嗣於系爭甲地上搭蓋簡易農具間，然僅係作為堆放農具及肥料，方便
    耕作之用，並非不自任耕作，行為並不違反耕地三七五減租條例第十六條第一、
    二項之規定，致使契約無效，詎被告竟以上情為由，主張租約無效而欲收回系爭
    土地等語。被告則以：原告於系爭甲地上全部舖設水泥地，建有鐵造圍牆及鐵造
    棚架，該鐵造棚架內除有一鐵棚屋上掛有記事白板，及堆放雜物外，另放置有卡
    車及機車數輛，且門口鐵門上標有「生翔干生」等字樣，現場非但無法看出有任
    何耕作事實，亦未發現有置放任何與農業經營有關之農具，且以搭棚存放農具，
    難保農具有遺失之虞，所稱置放農具與事實不符，原告之行為已明顯違反耕地三
    七五減租條第十六條第一、二項規定及該租賃契約第六條之約定，依上開條例之
    規定，該契約無效等情詞抗辯。
三、原告主張兩造就系爭土地原訂有耕地租賃契約，此為兩造不爭，且有被告提出之
    租賃契約書可稽，堪信為真，然為被告以前開情詞抗辯，是本件應審究者，乃原
    告搭蓋棚架等行為，是否違反耕地三七五減租條例第十六條不自任耕作之規定，
    及該租賃契約第六條未種植農作物之約定而無效，茲分述之：
    （一）按承租人應自任耕作，並不得將耕地全部或一部轉租於他人；承租人違反
    前項規定時，原訂租約無效，得由出租人收回自行耕種或另行出租；耕地三七五
    減租條例第十六條第一、二項定有明文。又所謂「不自任耕作」，係兼指轉租及
    將耕地借與他人使用，或承租人自己未將租賃物供耕作使用，而擅自變更用途者
    而言，最高法院七十六年台上字第二二二二號判決。又「．．．如同一租約內有
    多筆土地，承租人將其中一筆或數筆轉租他人或不自任耕作者，原定租約全部無
    效，其未轉租他人或尚自任耕作部分之土地，亦失其租賃依據，出租人得就該未
    轉租或自任耕作之土地并請求收回」，同院七十三台上字第一一二號判決，可資
    參照。
    （二）被告主張原告將承租之系爭甲地全部舖設水泥，並圍建鐵造圍牆及鐵造棚
    架，供停放卡車、機車及堆置雜物之用之事實，已據其提出相片五張勘查表（含
    現況略圖）二份為證。雖為被告以前開情詞否認，然依相片所示系爭土地除確有
    鐵造棚架、圍牆及非農用卡車、機車外，且相片所示舖有水泥地之長度、寬度及
    縱深比例約略還原後，其面積甚大，要可確信，參以證人即被告勘查員陳炳宏製
    作之勘查表所示，舖設水泥地面積、搭鐵架面積各多達三百三十七點零三平方公
    尺、二百十一平方公尺，及所證：「八十八年九月二十二日曾會同丙○○○的受
    託人（男性未詢問姓名），一同到仁雄段會勘，因為該土地的四週都有建築物所
    以界址沒有問題，該土地全部都是水泥地，部分蓋有鐵棚架」、「．．．仁雄段
    鐵棚架下有鐵筒、機車、工程車，沒有任何的農用工具」、「鐵筒部分無法確定
    何用途，工程車不是耕耘機而是照片（被告所提附卷之照片）所示，像預拌混泥
    的車子」等語，並上開水泥、鐵架之舖設、架構及面積，堆放之物品等綜合觀之
    ，是否為簡易農舍已非無疑，況既全面舖有水泥，實亦無從繼續耕作，亦即原告
    上開行為，非但不是單純之消極不為耕作，進且係積極地為其他非屬耕作之行為
    ，其不自任耕作，要可置信。至原告雖以證人為被告之受僱人，證言容有偏頗之
    虞抗辯，然原告既自認曾搭設簡易農舍，且對相片所示地上物不爭，僅以已經回
    復原狀置辯，此由其於調解時亦為相同之陳述，有調解筆錄附卷足憑，參以本件
    原告係因被告以其有上開情事違反耕地三七五減租條例，經去函通知租約無效後
    ，原告才向主管之租佃委員會聲請調解以觀，證人要無刻意偽造之嫌，所辯要無
    足採。被告主張原告於系爭甲地上擅自變更為非耕作之用云云，堪予信實。原告
    就系爭甲地之行為，顯符合不自任耕作，而違反耕地三七五減租條例第十六條第
    一、二項規定，及該租賃契約第六條之禁止約定，縱令系爭乙地並無轉租或不自
    任耕作情事，揆諸說開判例意旨，全部租約均已無效，是被告主張租約無效，洵
    屬有據。
    （三）次按耕地三七五減租條例第十六條第二項所謂原訂租約無效，係指承租人
    違反前項不自任耕作或轉租之限制時，原訂租約當然失其效力，租賃關係因而歸
    於消滅而言，最高法院八十年台再字第一五號著有判例，本件兩造原訂租約既因
    原告不自任耕作而使租賃關係消滅，業如前述，則原告請求確認租賃關係存在，
    即無理由，應予駁回。
四、據上論結，本件原告之訴為無理由，依民事訴訟法第七十八條，判決如主文。
中      華      民      國    八十九    年    十二    月      十五      日
                                台灣高雄地方法院民事第二庭
~B法      官  黃國川
右為正本係照原本作成
如對本判決上訴，須於判決送達後廿日內向本院提出上訴狀。
中      華      民      國    八十九    年    十二    月      十五      日
~B法院書記官  胡淑芳


司法院資訊處製作；財團法人民間司法改革基金會備份。
